臺灣臺中地方法院民事判決　95年度訴字第793號
原　　　告　甲○○
訴訟代理人　沈朝江　　律師
複代理人　　己○○
被　　　告　壬○○
　　　　　　辛○○
　　　　　　庚○○
　　　　　　癸○○
　　　　　　子○○
　　　　　　乙○○
　　　　　　丁○○
　　　　　　丙○○
　　　　　　戊○○
　　　　　　寅○○
　　　　　　　　　　　0號
　　　　　　丑○○
當事人間拆除建物交還土地事件，本院於96年3月12日言詞辯論
終結，判決如下：
    主    文
被告應將坐落台中縣豐原市○○段四八三之三地號土地上如附圖
所示A部分所示，面積一一０點四０平方公尺之鐵架浪板磚造建
物拆除，並將土地交還原告。
訴訟費用由被告負擔。
本判決於原告以新台幣貳佰貳拾伍萬貳仟壹佰陸拾元供擔保後得
假執行；但被告如以新台幣陸佰柒拾伍萬陸仟肆佰捌拾元為原告
預供擔保，得免為假執行。
    事實及理由
壹、程序方面：
一、按訴狀送達後，原告不得將原訴變更或追加他訴。但有下列
    各款情形之一者，不在此限：五該訴訟標的對於數人必須合
    一確定時，追加其原非當事人之人為當事人者。民事訴訟法
    第255條第1項第5款定有明文。本件原告起訴以門牌號碼台
    中縣豐原市○○街5巷18號鐵架浪板磚造房屋（以下簡稱系
    爭房屋）為被告壬○○、辛○○、庚○○所有，以其3人為
    被告提起本件訴訟，嗣於訴訟中先撤回對被告庚○○之起訴
    ，復以系爭房屋為被告等11人因繼承而公同共有，追加被告
    庚○○、癸○○、子○○、乙○○、丁○○、丙○○、戊○○、寅○○、丑○○等9人，核符合上開法律之規定，應予
    准許，合先敘明。
二、本件被告庚○○、癸○○、子○○、乙○○、丁○○、丙○○、戊○○、寅○○、丑○○，未於言詞辯論期日到場，核
    無民事訴訟法第386條各款所列情形，爰依原告之聲請，由
    其一造辯論而為判決
貳、實體方面：
一、原告起訴主張坐落台中縣豐原市○○段483之3地號土地（以
    下簡稱系爭土地）為訴外人黃仲宏即原告之夫向鈞院民事執
    行處（94年執字第11375號）拍定買受，於民國（下同）95
    年3月1日辦畢所有權移轉登記，同年月13日以夫妻贈與為原
    因登記為原告所有。系爭房屋則為陳萬益所有，陳萬益於79
    年12月18日去世，被告等均為陳萬益之繼承人，因繼承而公
    同共有系爭房屋。否認系爭房屋為楊陳其發所建及與原地主
    訂有租約，否認原告之前手知有越界建築而不異議，被告等
    並未以時效取得地上權，無合法使用系爭土地之權源，惟其
    共有之系爭房屋無權占用原告所有系爭土地，爰依所有權之
    法律關係訴請被告等拆除系爭房屋返還土地，並聲明求為判
    決如主文第1項所示，並陳明願供擔保聲請宣告假執行。
二、被告庚○○、癸○○、子○○、乙○○、丁○○、丙○○、
    戊○○、寅○○、丑○○經合法通知，未於言詞辯論期日到
    庭，亦未提出書狀作何聲明或陳述；被告壬○○、辛○○固
    就系爭房屋占用原告所有系爭土地不為爭執，惟辯稱：系爭
    房屋為被告等之曾祖父楊陳其發於民國14年興建，曾祖父楊
    陳其發建屋時，主要係在豐原市○○段484地號並越界建築
    於同段483-3地號（目前原告所有之系爭土地），當時之地
    主蔡秋旺並無異議，原告繼受其前手之法律關係，依民法第
    796條規定不得請求移去或變更建築物。且楊陳其發因系爭
    房屋越界建築，後來與蔡秋旺訂有租約，依民法第426之1條
    規定，該租約對原告仍繼續存在。且被告之曾祖、祖父母、
    被告父母及被告均世居於此，已依時效取得地上權，並非無
    權占有系爭土地，並均聲明求為判決駁回原告之訴，如受不
    利判決願供擔保免為假執行。
三、原告主張系爭土地為原告所有並為系爭房屋占用等事實，業
    據原告提出地籍圖謄本、不動產權移轉轉證書及土地登記簿
    謄本為證，且為被告所不爭執，並經本院依原告聲請囑託台
    中縣豐原地政事務所測量人員會同本院及兩造勘測系爭土地
    ，而依上開地政機關測量結果，系爭房屋占用系爭土也如附
    圖所示A部分面積計110.40平方公尺，亦有本院勘驗筆錄及
    台中縣豐原地政事務所土地複丈成果圖附卷可憑，堪信原告
    之主張為真正。
四、原告主張被告等係無權占有系爭土地之事實，則為被告壬○○、辛○○所否認，並以前詞置辯，是以本件主要爭執重點
    係在於：系爭房屋之原始起造人為何人？現在所有權人何人
    ？系爭房屋興建時，是否符合民法第796條規定之情形？系
    爭房屋之所有權人與原地主即原告之前手是否訂有租約，並
    應由原告繼受？被告等是否因時效取得地上權而得合法占用
    系爭土地？茲分敘如次：
  (一)原告主張系爭房屋為訴外人陳萬益所有，於其死亡後由被告
    等繼承而公共同有，被告壬○○、辛○○初亦辯稱系爭房屋
    為其祖父（即陳萬益）所興建，嗣則改稱為其曾祖父楊陳其
    發所原始起造，惟原告否認系爭房屋為楊陳其發所建，依被
    告壬○○、辛○○提出之房屋稅籍證明書所示，系爭房屋之
    納稅義務人為楊阿夢即被告之祖母，陳萬益之配偶，按未保
    存登記建物之所有權屬原始起造人所有，稅籍登載之納稅義
    務固不必然與原始起訴人相符，惟仍得於訴訟上作為法院認
    定之依據，被告壬○○、辛○○辯稱系爭房屋為楊陳其發原
    始起造，為原告所否認，且被告壬○○、辛○○復未能提出
    楊陳其發原始起造之相關事證，所辯既無法舉證以實其說，
    則被告壬○○、辛○○辯稱系爭房屋由楊陳其發興建云云即
    難採納，本院參酌房屋稅籍證明書之記載及被告壬○○、辛○○初就本件爭執亦辯稱系爭房屋之原始起造人為陳萬益等
    情，認系爭房屋應係由陳萬益或楊阿夢原始起造而取得所有
    權，依被告壬○○、辛○○提出之戶籍本謄及陳萬益、楊阿
    夢繼承系統表所示，被告等11人兼為陳萬益及楊阿夢之繼承
    人（陳萬益於79年12月18日死亡、楊阿夢於80年5月24日死
    亡），故系爭房屋現由被告等11人因繼承而公同共有可堪認
    定。
  (二)被告壬○○、辛○○辯稱楊陳其發建屋後向地主蔡秋旺承租
    土地，原告應繼受租約乙節，固據其提出土地登記簿謄本及
    租約影本為證，然均為原告所否認。按系爭房屋非由楊陳其
    發原始起造，已認定如前，被告此部分所辯，本即無從採為
    其有利之認定。退步而言，縱以系爭房屋為楊陳其發所建，
    惟被告壬○○、辛○○無法提出租約之正本供本院調查，並
    自承就此部分抗辯無法提出其他事證，該租約復為原告否認
    為真正，被告等既無法舉證證明租約為真正，自難採納為本
    件判斷之依據。況再退步言之，被告壬○○、辛○○提出之
    租約影本所標示之租賃標的亦非系爭土地，且未記載承租之
    目的係供系爭房屋使用之旨，則被告等據以為本件系爭房屋
    占用系爭土地之使用權源，洵屬實據，其此部分抗辯殊難採
    信。
  (三)被告壬○○、辛○○又辯稱系爭房屋興建之初，原地主即已
    知悉而不即提出異議，不得再請求移去或變更建築物云云。
    按土地所有人建築房屋逾越疆界者，鄰地所有人如知其越界
    而不即提出異議，不得請求移去或變更其建築物。但得請求
    土地所有人，以相當之價額，購買越界部分之土地，如有損
    害，並得請求賠償，民法第796條固有明文規定，惟主張鄰
    地所有人知其越界而不即提出異議者，應就此項事實負舉證
    之責任（最高法院45年台上字第931號判例），且以土地所
    有人在自己地上建築物房屋逾越疆界，而鄰地所有人已知其
    越界仍不即時提出異議者為限，如第三人在他人土地上建築
    房屋逾越鄰地者，尚無援用該條以拒絕鄰地所有人請求移去
    越界建築之餘地（最高法院57年台上字第1270號裁判參照）
    。本件被告壬○○、辛○○就其抗辯原地主知悉而未表示異
    議乙節，於審理中均未能舉證以實其說，復未能證明系爭房
    屋之原始起造人為系爭土地鄰地之土地所有權人，所為抗辯
    仍不足採納。
  (四)被告壬○○、辛○○再辯稱其等世居於系爭房屋內，已因時
    效取得地上權。按因時效取得地上權或地役權者，僅得請求
    地政機關登記為此項權利人而已。在未經依法登記為此項權
    利人以前，仍不得本於此項權利對抗所有權人，最高法院69
    年度台上字第471號、71年度台上字第1381號裁判均可參照
    。被告等之占有縱認為符合時效取得地上權之要件，惟在被
    告等尚未依法登記取得地上權前，仍不得據此主張對抗所有
    權人之原告，是被告壬○○、辛○○此部分抗辯亦不足為其
    有利之認定。
  (五)綜上所述，被告壬○○、辛○○所辯，均無從採納，被告等
    既未能提出占用系爭土地之合法權源，則原告依所有權之法
    律關係，訴請被告等拆除建物交還土地，即屬有據，應予准
    許。
五、原告陳明願供擔保聲請宣告假執行，被告壬○○、辛○○亦
    陳明願提供反擔保，按被告等11人係公同共有系爭建物，本
    件訴訟標的對被告必須合一確定，依民事訴訟法第56條第1
    款之規定，其陳明有利於共同訴訟人，效力及於全體，爰分
    別酌定相當擔保金額宣告之。
六、訴訟費用負擔及假執行之依據：民事訴訟法第78條、第85條
    、第390條第2項、第392條第2項。
中　　華　　民　　國　　96　　年　　3　 　月　　26　　日
                  民事第三庭    法  官　陳文爵
正本係照原本作成。
如對本判決上訴，須於判決送達後20日內向本院提出上訴狀。
中　　華　　民　　國　　96　　年　　3　 　月　　26　　日
                                書記官　王美珍
